【裁判字號】    99,訴,1979
【裁判日期】    991110
【裁判案由】    確認股東權不存在等
【裁判全文】
臺灣臺北地方法院民事判決              99年度訴字第1979號
原      告  乙○○
被      告  一全揚徵信事業有限公司
法定代理人
即清算人    甲○○
訴訟代理人  丙○○
上列當事人間確認股東權不存在等事件，本院於民國99年10月25
日言詞辯論終結，判決如下：
    主  文
確認原告對被告之股東權不存在。
訴訟費用由被告負擔。
    事實及理由
壹、程序部分
（一）按公司經中央主管機關撤銷或廢止登記者，應行清算程序
      ，此觀公司法第26條之1規定，準用同法第24條至第26條
      規定甚明。次按有限公司之清算，以全體股東為清算人。
      但本法或章程另有規定或經股東決議，另選清算人者，不
      在此限。公司法第113條準用同法第79條定有明文。查本
      件被告一全揚徵信事業有限公司（下稱一全揚公司）業經
      臺北市政府建設局於民國86年10月28日以建一字第863490
      86號函為解散登記在案，有原告提出之被告公司基本資料
      查詢表附卷可稽。依上開規定，被告公司即應行清算程序
      ，而被告公司業向本院呈報清算人為訴外人甲○○，並經
      本院准予備查（87年度司字第62號），故而列甲○○為被
      告之法定代理人，進行本件訴訟，合先敘明。
（二）再按確認法律關係之訴，非原告有即受確認判決之法律上
      利益者，不得提起之，民事訴訟法第247條前段定有明文
      。而該條所謂即受確認判決之法律上利益，係指因法律關
      係之存否不明確，致原告在私法上之地位有受侵害之危險
      ，而此項危險得以對於被告之確認判決除去之者而言（最
      高法院42年臺上字第1031號判例參照）。經查，本件原告
      是否為被告之股東，攸關原告對被告是否有身為股東之權
      利義務關係，且原告主張其並未投資被告公司，其非被告
      公司之股東，則原告對被告之股東權是否存在不明確，原
      告須否履行股東義務即處於不確定之狀態，其在私法上之
      地位即有受侵害之危險，而此項危險得以確認之訴予以除
      去，依上所述，原告對此自有請求確認之法律上利益，其
      提起本件確認之訴，於法即無不合。
貳、實體部分：
一、原告起訴主張：
（一）原告之原名為陳兩財，嗣於86年7月8日更名為乙○○，而
      原告於85年8月19日即尚未更名時起，任職於被告一全揚
      公司擔任業務員，並於約87、88年離職。詎於98年10月8
      日竟收獲法務部行政執行署臺北行政執行處命原告清償被
      告公司積欠之營業稅計新臺幣（下同）54,696,200元（利
      息另計）之執行命令，並將原告列為該公司之股東、法定
      清算人及繳稅義務人，經原告申請勞保資料，始知被告公
      司於86年10月18日將原告退保，於86年11月24日又將原告
      列為「一品國際商務徵信有限公司」員工，復於87年11月
      11日又將原告退保，惟上開過程原告均不知情，另經原告
      向臺北市商業處公司登記科申請被告公司之變更登記事項
      卡及股東同意書等資料，始查知被告公司於86年8月5日辦
      理股東變更登記時，竟未經原告同意即將原告列為公司股
      東，惟原告早於86年7月8日已將姓名由「陳兩財」更名為
      「乙○○」，然上開製作於86年8月5日即原告更名後34天
      之同意書，竟仍使用原告之原姓名，顯係利用原告於被告
      公司到職時所繳人事資料即原身分證影本及偽刻之印章，
      偽辦上開股東登記事宜。按原告遭被告公司冒名登記為股
      東，復遭法務部行政執行署臺北行政執行處認係該公司之
      股東、法定清算人及繳稅義務人，客觀上自足以使人認原
      告為被告公司股東，而使兩造間股東之法律關係是否存在
      不明確，原告有無繳納營業稅之義務亦處於不確定狀態，
      在私法上之地位即有受侵害之危險，且得以確認之訴予以
      除去，有即受確認判決之法律上利益。為此，爰依民法第
      247條第1項規定提起本訴等語。
（二）聲明：確認原告對被告之股東權不存在。
二、被告就本件原告之請求表示無意見。
三、經查：
（一）原告之原姓名為陳兩財，嗣於86年7月8日改名為乙○○，
      原告之勞工保險被保險人投保資料表所載，被告一全揚公
      司於85年8月19日為原告投保，嗣於86年10月18日退保，
      而被告一全揚公司於76年3月11日經臺北市政府建設局以
      建一字第12220號函准予設立登記，嗣於86年8月8日經臺
      北市政府建設局以建一字第86324531號函復被告86年8月6
      日申請書，准予被告公司申請股東出資轉讓、修章變更登
      記在案，被告公司原股東鍾承坤出資額60萬元全數轉由新
      股東即原告承受之，至此，被告公司股東姓名、出資額分
      別為：甲○○（60萬元）、林文盛（60萬元）、劉國彬（
      60萬元）、陳兩財（60萬元）、蕭志強（60萬元）；又被
      告公司於86年10月23日申請解散登記，並經臺北市政府建
      設局以86年10月28日建一字第86349086號函予以照准，另
      被告公司業向本院呈報甲○○為清算人及清算完結事宜之
      事實，有原告提出之戶籍謄本、勞工保險被保險人投保資
      料表各1份在卷可據，並經本院向臺北市政府建設局調閱
      被告公司登記卷、本院87年度司字第62號呈報清算人卷核
      閱屬實，自可信為真實。
（二）原告原名為陳兩財，於86年7月8日向臺北市北投區戶政事
      務所申請變更姓名為乙○○之事實，有臺北市北投區戶政
      事務所99年7月30日北市投戶資字第09930711600號函及所
      附姓名變更登記申請書、戶籍謄本、臺北市核准更改姓名
      通報單、原告身分證影本1份在卷可證；而被告公司變更
      登記原告為股東之時間則為86年8月6日，且係以原告原名
      陳兩財之名義登記，被告公司登記卷內所附公司變更章程
      、股東同意書、原告身分證影本，則均係以原告陳兩財為
      名義之文件及舊身分證影本之事實，則有被告公司登記卷
      可據；本院審酌原告確曾於85年8月間起任職被告公司至
      86年10月18日止，有原告勞工保險被保險人投保資料表在
      卷可稽，被告公司相關人員取得原告之身分證件，並非難
      事，且原告如曾同意投資被告公司擔任股東，於被告公司
      變更登記當時，原告既已變更姓名為乙○○，衡情應會以
      更名後之姓名及新核發之身分證資料進行股東變更登記，
      實無仍以舊姓名為登記之可能；又本院曾向台北富邦商業
      銀行股份有限公司長安東路分行調閱原告申設帳戶之資料
      ，有台北富邦商業銀行股份有限公司長安東路分行99年8
      月13日北富銀長安東字第0991000185號函及所附開戶資料
      印鑑卡在卷可據，該申設帳戶資料內之原告印鑑，與被告
      公司登記資料上之原告印鑑亦不同；至於本院87年度司字
      第62號被告公司呈報清算人卷內87年1月15日股東承認書
      及87年11月19日股東承認書之原告簽名筆跡雖與本院卷內
      所附原告申請變更姓名及申辦銀行帳戶簽名及地址之筆跡
      頗為類似，但本院審酌上述87年1月15日股東承認書及87
      年11月19日股東承認書簽名當時，原告已經完成變更姓名
      ，但上述股東承認書之簽名仍為原告舊名「陳兩財」，且
      股東承認書上「陳兩財」印文與被告公司設立登記資料上
      原告「陳兩財」印文相符，而與原告上述申請變更姓名及
      申辦銀行帳戶之「陳兩財」印文不同，據此可信上述股東
      承認書上之「陳兩財」之簽名及印文，應非原告為之，故
      尚未得據此認定原告有同意投資被告公司擔任股東；另原
      告曾向臺灣臺北地方法院檢察署對被告公司之實際負責人
      陳坤成提出偽造文書告訴，有原告所提出刑事告訴狀1紙
      在卷可稽；此外，被告於言詞辯論期日到場對於原告之主
      張並未爭執，本院審酌上開證據，即認原告之主張為可採
      信。
四、從而，原告依民事訴訟法第247條第1項前段規定，請求確認
    其對被告公司之股東權不存在，為有理由，應予准許。
五、結論：本件原告之訴為有理由，依民事訴訟法第78條，判決
    如主文。
中    華    民    國    99    年    11    月    10    日
                  民事第二庭    法  官  陳杰正
以上正本係照原本作成。
如對本判決上訴，須於判決送達後20日內向本院提出上訴狀。如
委任律師提起上訴者，應一併繳納上訴審裁判費。
中    華    民    國    99    年    11    月    10    日
                                書記官  王怡屏

司法院資訊處製作；財團法人民間司法改革基金會備份。
